【裁判字號】    98,再易,17
【裁判日期】    980908
【裁判案由】    塗銷抵押權登記等
【裁判全文】
臺灣高等法院民事判決                  98年度再易字第17號
再 審原 告  乙○○
            丙○○
共      同
訴訟代理人  呂沐基律師
再 審被 告  甲○○
訴訟代理人  張至剛律師
上列當事人間請求塗銷抵押權登記等事件，再審原告對於中華民
國97年12月23日本院97年度上易字第223號確定判決提起再審之
訴，本院於98年8月25日言詞辯論終結，判決如下：
    主      文
本院中華民國97年12月23日97年度上易字第223號及臺灣桃園地
方法院中華民國97年1月18日95年度訴字第1728號確定判決均廢
棄。
再審被告於前訴訟程序第一審之訴駁回。
再審及前訴訟程序第一、二審訴訟費用，由再審被告負擔。
    事實及理由
一、本件再審原告主張：伊等為父女，再審被告與再審原告丙○
    ○原為夫妻，再審原告丙○○於民國95年5月3日將其所有坐
    落於桃園縣蘆竹鄉○○段359地號，應有部分1萬分之43之土
    地，及其上同段1501建號建物（門牌號碼為桃園縣蘆竹鄉○
    ○路○段53號11樓，應有部分全部，含共用部分）、1589建
    號建物（門牌號碼為桃園縣蘆竹鄉○○街3號，應有部分為1
    萬分之54）之不動產（下合稱系爭不動產）設定債權額為新
    台幣（下同）150萬元之抵押權（下稱系爭抵押權）予再審
    原告乙○○，經桃園縣蘆竹地政事務所於同年月3日為系爭
    抵押權設定登記。臺灣桃園地方法院95年度訴字第1728號判
    決及本院97年度上易字第223號確定判決（下稱原確定判決
    ）認定再審原告間系爭抵押權設定行為屬通謀虛偽意思表示
    而無效，判命再審原告應塗銷系爭抵押權設定登記。然再審
    被告並無請求再審原告丙○○移轉系爭不動產權利，原確定
    判決認再審被告得請求再審原告丙○○移轉，有消極不適用
    法規之再審理由。又原確定判決以再審原告未能提出再審原
    告丙○○支出費用之收據，即認定再審原告丙○○未向再審
    原告乙○○借用系爭150萬元，亦違反經驗法則，原確定判
    決復未斟酌再審原告於前訴訟程序訴訟程序中已提出原任職
    於交通銀行之訴外人紀劍虹於臺灣桃園地方法院檢察署偵查
    程序中，證稱再審原告丙○○早於95年4月初決意貸款以支
    付抓姦等費用之重要證據，因而認為再審原告丙○○無向再
    審原告乙○○借用系爭150萬元之必要，亦有民事訴訟法第
    497 條之再審理由等情，依民事訴訟法第496條第1項第1款
    及第497條之規定，提起本件再審之訴，聲明：(一)原確定判
    決廢棄。(二)再審被告在前訴訟程序第一審之訴駁回。
二、再審被告則以：伊請求再審原告丙○○移轉系爭不動產應有
    部分，業經法院另案判決確定，原確定判決同此見解，並無
    不合。再審原告於前訴訟程序中所言多反覆且矛盾，原確定
    判決並未違背最高法院69年度台上字第771號判例，從而再
    審原告再於本件再審程序中提出其他證據，亦無從推翻原確
    定判決所認定之事實，況再審原告所提出之證據並非原確定
    判決既已存在之證物，再審原告非可得據以為再審事由。再
    審原告主張原確定判決未斟酌紀劍虹之證述，有民事訴訟法
    第497條規定之再審事由，然紀劍虹為證人，並非該條規定
    所稱之證物，且紀劍虹早於96年12月7日於臺灣桃園地方法
    院檢察署偵查程序中為證，再審原告當時均在場，其證詞有
    利與否，自於當時知之甚詳。且再審原告於前訴訟準備程序
    終結時已明白表示所有陳述及證據均已提出，渠等於前訴訟
    程序中始終未聲明列紀劍虹為證人，或將紀劍虹之偵訊筆錄
    列為證物，依法自生失權效果，原確定判決本毋庸審酌，況
    紀劍虹僅為說明再審原告丙○○於95年4月17日向交通銀行
    辦理增貸乙情，與原確定判決結果無涉，並非足以影響原確
    定判決結果之重要證物，且原確定判決事實及理由欄第六項
    已載明兩造未經援用之證據，經斟酌後認均不足以影響判決
    結果，更不生原確定判決未經斟酌上開證據之問題，再審原
    告再以此為其再審事由，為無理由等語，資為抗辯。並對於
    本件再審之訴，答辯聲明：再審之訴駁回。
三、查再審被告於前程序，依序主張再審原告間設定系爭抵押權
    之行為為通謀虛偽意思表示、侵權行為及詐害行為，依序為
    如下三項聲明：(一)確認再審原告丙○○、乙○○間於95年5
    月2日所為設定系爭抵押權之關係不存在，再審原告乙○○
    應塗銷系爭抵押權設定登記。(二)再審原告乙○○應塗銷系爭
    抵押權設定登記。(三)再審原告丙○○、乙○○間於95年5月2
    日所為系爭抵押權設定行為應予撤銷，再審原告乙○○應塗
    銷系爭抵押權設定登記。經原確定判決認定再審原告間設定
    系爭抵押權之行為為通謀虛偽意思表示，依(一)之聲明，為再
    審被告勝訴之判決確定，業據本院依職權調取原確定判決之
    全卷，查核屬實。
四、依民事訴訟法第466條規定不得上訴於第三審法院之事件，
    除第496條規定外，其經第二審確定之判決，如就足影響於
    判決之重要證物，漏未斟酌，或當事人有正當理由不到場，
    法院為一造辯論判決者，亦得提起再審之訴，同法第497條
    定有明文。本件再審原告主張本院原確定判決漏未斟酌其於
    前訴訟程序中於97年11月20日提出之民事補充上訴理由狀(四)
    中，所提當時任職於交通銀行之訴外人紀劍虹於臺灣桃園地
    方法院檢察署偵查程序中之證述資料（見原確定判決卷，18
    4至185頁），業據本院調取前訴訟程序全卷查明無訛。再審
    被告雖辯稱再審原告主張之紀劍虹為證人，並非民事訴訟法
    第497條規定所稱之證物等語，然再審原告於前訴訟程序所
    主張者為紀劍虹於另案之證言，就前訴訟程序而言，該另案
    之證言乃屬書證之性質，當為民事訴訟法第497條所稱之證
    物，再審被告所辯難予贊同。再審被告雖又辯稱再審原告於
    前訴訟準備程序終結時已明白表示所有陳述及證據均已提出
    ，於前訴訟程序中始終未聲明此證物，依法自生失權效果，
    原確定判決本毋庸審酌云云。然未於準備程序提出證據，並
    非絕對不得於言詞辯論時提出，觀民事訴訟法第276條之規
    定自明。查再審原告已於前訴訟程序準備程序終結後以民事
    補充上訴理由(四)狀提出該證據（見前訴訟程序本院卷，180
    頁），並於言詞辯論時再次主張，並經記載於言詞辯論筆錄
    內（見前訴訟程序本院卷，191頁），原確定判決亦未指出
    該證據已逾時提出而不予斟酌，可見前訴訟程序法院亦認為
    再審原告提出此一證據不致延滯訴訟，不生失權效果，再審
    被告此一辯解，亦非可採。再者，紀劍虹於刑事另案之證言
    ，事涉認定再審原告丙○○有無向再審原告乙○○借款之動
    機，於判斷再審原告間是否通謀虛偽意思表示而設定系爭抵
    押權至為重要，自屬同法第497條所稱之重要證物，本院原
    確定判決未予斟酌，則再審原告主張原確定判決有同法第49
    7條再審之事由，應屬可採。又再審原告提起再審之訴，於
    同一訴訟程序主張數項再審理由者，性質上為競合合併，本
    院既認再審原告主張之前開再審理由存在，且此再審理由又
    與原確定判決之全部判斷有關，自應就本案續行原訴訟程序
    ，無就再審原告主張之其餘再審理由是否存在，再為判斷必
    要。
五、再審被告於前訴訟程序係就聲明(一)、(二)、(三)定審判順序，此
    三項聲明間具有訴之客觀預備合併性質，原確定判決因認聲
    明(一)為有理由，未就聲明(二)、(三)部分為審判，但再審原告既
    就前訴訟程序第一審判決聲明不服，則前開(二)、(三)之聲明，
    亦移審於本院，合予敘明。
六、兩造就本案不爭執事項：
  (一)再審被告於95年4月17日發存證信函予再審原告丙○○，催
    告再審原告丙○○移轉系爭不動產所有權應有部分二分之一
    予再審被告，該函經再審原告乙○○於95年4月18日收受。
  (二)再審被告於95年4月17日對再審原告丙○○起訴，請求再審
    原告丙○○應移轉系爭不動產所有權應有部分二分之一予再
    審被告，並聲請法院函地政事務所為起訴登記，經法院於同
    月19日發函桃園縣蘆竹地政事務所登記。前開起訴狀繕本於
    同月25日送達。
  (三)95年5月2日再審原告乙○○自臺灣土地銀行南崁分行（帳號
    ：000000000000）匯款150萬元至再審原告丙○○國泰銀行
    永春分行（帳戶：000000000000）戶頭內，再審原告丙○○
    於同日及翌日（5月3日）自該帳號提領分別90萬及50萬元。
  (四)95年5月3日再審原告丙○○就系爭不動產為再審原告乙○○
    設定一般抵押權150萬元。
  (五)再審原告丙○○簽發發票日為95年5月2日、到期日98年5月2
    日、受款人為乙○○、票載金額為150萬元、票號376579號
    之本票一紙，交再審原告乙○○收執。
  (六)再審原告丙○○母親陳寶貴於5月4日早上9時02分將現金95
    萬元存入其土地銀行名下帳號000000000000。於5月19日（
    星期五）中午12時15分自上開帳戶提領現金80萬元，同日中
    午12時14分，再審原告乙○○於其土地銀行前開帳戶存入現
    金20萬元以兌現面額100萬元之支票。
七、茲就兩造之爭執事項，判斷如下：
  (一)關於再審原告間設定系爭抵押權之行為，是否出於通謀虛偽
    意思表示部分：就此，再審被告主張再審原告乙○○收受再
    審被告催告移轉系爭不動產應有部分之存證信函，及知悉再
    審被告起訴請求再審原告丙○○移轉系爭不動產應有部分之
    訴訟後，仍設定系爭抵押權，且所匯予再審原告丙○○之15
    0萬元，嗣又回流至再審原告乙○○帳戶，可知再審原告間
    設定系爭抵押權之行為出於通謀虛偽意思表示等語。再審原
    告則辯稱再審被告因與女性友人交往為再審原告丙○○獲悉
    ，乃對再審原告丙○○提出各種訴訟，再審原告丙○○為支
    付抓姦之徵信費用及訴訟費用，乃先向銀行借款未果，乃轉
    向再審原告乙○○借，並設定系爭抵押權以為擔保，並非通
    謀虛偽意思表示等語。分述如下：
  1.按再審被告主張再審原告設定系爭抵押權出於通謀虛偽意思
    表示，既為再審原告所否認，自應由再審被告就此事實之存
    在，負舉證責任（最高法院27年上字第2622號、48年台上字
    第29號判例參照）。本件再審被告雖以再審原告乙○○已知
    悉其已於存證信函中催告再審原告丙○○移轉系爭不動產應
    有部分，且於辦理系爭抵押權設立登記時，亦知悉其起訴請
    求再審原告丙○○移轉之事實，卻仍設定系爭抵押權，可見
    再審原告乙○○之設定系爭抵押權為虛偽等語。然再審原告
    乙○○否認拆閱再審被告所寄發之存證信函，再審被告亦不
    能證明再審原告乙○○已為拆閱，何況即使再審原告乙○○
    知悉該存證信函之內容，或於辦理系爭抵押權登記時，已由
    地政事務所之登記中，知悉再審被告已對再審原告丙○○起
    訴請求移轉系爭不動產應有部分之事實，但再審被告催告再
    審原告丙○○移轉系爭不動產應有部分之存證信函或地政事
    務所之訴訟繫屬登記，並無限制再審原告乙○○或再審原告
    丙○○設定系爭抵押權之效力，再審被告之起訴能否獲得勝
    訴判決，仍屬未定，若有設定抵押權以擔保借款之利益及需
    要，一般人間亦可為之，何況再審原告為父女關係，縱使再
    審原告乙○○已知悉再審原告丙○○與再審被告間就系爭不
    動產產權所屬尚有爭議，並預見將來可能無法順利就系爭不
    動產行使抵押權而獲得清償，未必因此即拒絕借款予再審原
    告丙○○，是難據此謂再審原告間設定系爭抵押權出於通謀
    虛偽意思表示。
  2.再審被告主張再審原告乙○○於95年5月2日匯款150萬元予
    再審原告丙○○後，再審原告丙○○即分別提領90萬及50萬
    元，再存入其母陳寶貴帳戶，復由陳寶貴提領後交予再審原
    告乙○○而回流，可見再審原告間之借貸並非真實等語，再
    審原告亦否認該借款有回流至再審原告乙○○帳戶之情事。
    查95年5月2日再審原告乙○○自臺灣土地銀行南崁分行（帳
    號：000000000000）匯款150萬元至再審原告丙○○國泰銀
    行永春分行（帳戶：000000000000）戶頭內，再審原告丙○
    ○於同日及翌日（5月3日）自該帳號提領分別90萬及50萬元
    ，再審原告母親陳寶貴於5月4日早上9時02分將現金95萬元
    存入其土地銀行名下帳號000000000000帳戶，於5月19日（
    星期五）中午12時15分自上開帳戶提領現金80萬元，同日中
    午12時14分，再審原告乙○○於其土地銀行前開帳戶存入現
    金20萬元以兌現面額100萬元之支票，固為兩造所不爭，而
    再審原告丙○○於前訴訟程序本院審理時，亦稱其領出之現
    金中有40萬元借予其母親陳寶貴等語（見前訴訟程序本院卷
    ，150頁）。然再審原告乙○○於95年5月23日兌現100萬元
    支票時，其帳戶內尚有存款447萬0430元，有交易明細表可
    稽（見前訴訟程序本院卷，171頁），若再審原告乙○○匯
    予再審原告丙○○之150萬元是出於通謀虛偽意思表示，而
    以迂迴轉帳方式企圖製造借款假象，則以兌現該支票時，帳
    戶內尚有存款447萬0430元，足夠兌現該100萬元支票之客觀
    情事，當不會急於將陳寶貴帳戶內之80萬元，匯至自己帳戶
    ，留下可疑跡證。何況再審原告乙○○所兌現者，係「徐寬
    田」所簽發之支票，而非再審原告乙○○簽發，並據本院刑
    事庭98年度上易字第1038號刑事判決認定明確（見本院再字
    卷，140頁），且再審原告乙○○匯予再審原告丙○○之金
    額為150萬元，再審原告丙○○借予陳寶貴之金額為40萬元
    ，陳寶貴匯予再審原告乙○○之金額為80萬元，各該匯款之
    金額無一相同，實不能證明陳寶貴所匯予再審原告乙○○之
    80萬元，即為再審原告乙○○匯予再審原告丙○○之150萬
    元中之一部。
  3.再審被告雖再以於95年5月2日當時，兩造間僅有二宗訴訟，
    並無必須支付龐大律師費或訴訟費用，且再審原告丙○○於
    兩造另案婚姻訴訟中，於95年10月21日接受家庭訪視時所稱
    其尚有50餘萬元之存款，可見並無向再審原告乙○○借用上
    開150萬元之必要，又再審原告丙○○與再審被告結婚之前
    後，再審原告乙○○已耗費500萬元買入系爭不動產並贈予
    而登記在再審原告丙○○名下，並未為任何擔保，豈會因借
    予再審原告丙○○150萬元而設定系爭抵押權等語。查：
  (1)再審被告因再審原告丙○○於94年間起經常懷疑其與人有染
    ，甚至於95年3月5日無故離家，又於95年4月15日報警抓姦
    ，而對再審原告丙○○提起離婚之訴（臺灣基隆地方法院95
    年度婚字第135號，見前訴訟程序原審卷(二)，39頁）起，再
    審被告與再審原告丙○○間即分別提起多宗民、刑事訴訟，
    此有再審原告丙○○於前訴訟程序提出之整理表（見前訴訟
    程序原審卷(二)，111頁）及相關裁判書、起訴、不起訴處分
    書影本附卷可考。由再審被告於前開離婚訴訟中主張再審原
    告丙○○自94年間起經常懷疑其與人有染，甚至於95年3月5
    日無故離家，又於95年4月15日報警抓姦等情，可知再審原
    告丙○○辯稱其約自95年3月中起，即雇請徵信社人員調查
    再審被告之外遇情形，尚非虛妄。再審原告丙○○因雇請徵
    信社人員調查而支出費用，有其提出自95年8月28日起委託
    徵信社調查之徵信費用之收據（於95 年5月6日繳交三個月
    為一期之徵信費尾款20萬元）為憑（見本院再字卷，34頁）
    ，堪可採信。再審原告丙○○既知其與再審被告間因婚姻出
    現重大危機，再審被告復已連續對其提起前述婚姻及移轉系
    爭不動產之訴訟，則再審原告丙○○預知日後當會有更多法
    律訴訟進行，而預為籌措相關費用，自屬合理。
  (2)至於再審原告丙○○於接受家庭訪視時，固稱其尚有存款50
    餘萬元云云，僅為使法院相信依其資力足以擔任對於其子女
    權利義務之行使、負擔之責而已，是否屬實仍待進一步調查
    ，亦難憑以認定再審原告丙○○當時之確實資力。
  (3)證人即交通銀行忠孝分行承辦再審原告丙○○貸款案之職員
    紀劍虹於96 年12月7日偵臺灣桃園地方法院檢察署95年度偵
    字第22258 號檢察官偵查時證稱：丙○○有向交通銀行忠孝
    分行申請借款，這是第一次申請借款，借款金額是200萬元
    ，該次申請借款有填具「借款申請書」，後來又第二次來辦
    理增貸，該次申請增貸有填具「交通銀行房貸申請書」，「
    交通銀行房貸申請書」上雖未載日期，然經伊查證，丙○○
    有電話語音查詢，銀行有認證查詢單可以查詢日期，經伊當
    庭查證，丙○○電話語音查詢的日期是95年4月19日，銀行
    還在辦理徵信的過程中，丙○○打電話告訴伊，不需要貸款
    了，所以就沒有再辦下去等語，其並提出「借款申請書」、
    「交通銀行房貸申請書」影本各1紙附卷以為證明（見前訴
    訟程序本院卷，184頁以下）。由該證人之證詞，足見證人
    紀劍虹所稱95年4月19日係再審原告丙○○以電話語音查詢
    其辦理貸款之情形之日期甚明，可見再審原告丙○○實際申
    請貸款日期，當在95年4月19日即再審被告起訴請求再審原
    告丙○○移轉系爭不動產應有部分之前，易言之，再審原告
    丙○○於再審被告起訴請求移轉系爭不動產應有部分之前，
    即有向銀行貸款之必要，且有申請貸款以支應所費之實際行
    動，是再審原告丙○○嗣因向銀行申貸時程不及而未貸成，
    轉向再審原告乙○○借用上開150萬元，確為其貸款意思之
    延伸，再審被告主張再審原告間之貸款出於通謀虛偽意思表
    示，難以贊同。
  (4)至於再審原告乙○○於再審原告丙○○與再審被告結婚之前
    後，耗費500萬元買入系爭不動產並贈與而登記在丙○○名
    下，目的在提供再審原告丙○○及再審被告婚後生活處所，
    本為父女關係之常情，若再審原告乙○○竟為此而設定抵押
    權，反屬違常，然其後因再審原告丙○○與再審被告之婚姻
    已發生重大變化，且就系爭不動產之財產已有所爭執，再審
    原告乙○○為資助訴訟及生活所須，再借錢予再審原告丙○
    ○，又恐日後系爭不動產之產權歸再審被告而求償無著，乃
    設定系爭抵押權以為保障，至合情理，豈能因此反謂再審原
    告間設定系爭抵押權出於通謀虛偽意思表示？即令再審原告
    丙○○就其支用該150萬元之情形，未能詳盡提出單據以為
    證明，且就支用之細節，前後所述亦有不符，然再審原告丙
    ○○既因與再審原告間進行多宗訴訟，且多有委任律師為代
    理人或辯護人，則其支出相當費用，乃經驗上所應然，不得
    因其未能提出支出收據，即認再審原告二人之抵押權設定出
    諸通謀虛偽意思表示（本院刑事庭98年度上易字第1038號確
    定判決亦同此認定而判決再審原告無罪）。
  (二)關於再審原告間設定系爭抵押權之行為，是否為詐害行為或
    侵權行為部分：就此，再審被告雖主張再審原告間設定系爭
    抵押權並無對價，係出於損害再審被告對再審原告丙○○之
    債權為目的，屬於民法第244條第1項規定之詐害行為，再審
    原告乙○○並成立侵權行為等語，然再審原告間設定系爭抵
    押權，係因再審原告丙○○需款而向再審原告乙○○借貸15
    0萬元，已如前述，是再審原告丙○○雖因設定系爭抵押權
    ，但顯非無償，且其總財產亦無改變，對債權人之總擔保亦
    無影響，無成立民法第244條第1項、第2項詐害行為餘地。
    何況再審被告若以保全其對再審原告丙○○移轉系爭不動產
    應有部分之權利為目的，參照民法第244條第3項規定，亦不
    得行使撤銷權。又再審原告乙○○係基於正當借貸關係而取
    得系爭抵押權，已如前述，自無侵害再審被告權利之意思，
    是再審原告成立民法第184條之侵權行為或第244條第1項之
    詐害行為，均無可採。
七、綜上所述，再審被告主張再審原告間設定系爭抵押權之行為
    為通謀虛偽意思表示、侵權行為及詐害行為，依序請求：(一)
    確認再審原告丙○○、乙○○間於95年5月2日所為設定系爭
    抵押權之關係不存在，再審原告乙○○應塗銷系爭抵押權設
    定登記。(二)再審原告乙○○應塗銷系爭抵押權設定登記。(三)
    再審原告丙○○、乙○○間於95年5月2日所為系爭抵押權設
    定行為應予撤銷，再審原告乙○○應塗銷系爭抵押權設定登
    記，均無理由，不應准許。前訴訟程序第一審認再審被告(一)
    之聲明為有理由，為確認再審原告丙○○、乙○○間於95年
    5月2日所為設定系爭抵押權之關係不存在，並命再審原告乙
    ○○應塗銷系爭抵押權設定登記之判決，本院原確定判決予
    以維持，駁回再審原告於前訴訟程序之上訴，均有未洽，再
    審意旨指摘本院及第一審原確定判決不當，求予廢棄，為有
    理由，應由本院將本院及第一審原確定判決廢棄，改判駁回
    再審被告此部分之訴。前開(二)、(三)部分亦無理由，應併予駁
    回
八、據上論結，本件再審之訴為有理由，再審原告前訴訟程序之
    第二審上訴為有理由。依民事訴訟法第505條、第450條、第
    78條判決如主文。
中    華    民    國    98    年    9    月     8     日
                    民事第七庭
                        審判長法  官  鄭三源
                              法  官  王聖惠
                              法  官  呂太郎
正本係照原本作成。
不得上訴。
中    華    民    國    98    年    9     月    11    日
                              書記官  黃千鶴


司法院資訊處製作；財團法人民間司法改革基金會備份。
